行　政　法　院　判　決　　　　　　　　　　　　　　八十七年度判字第七七八號
　　原　　　告　甲○○
　　被　　　告　考選部
右當事人間因考試事件，原告不服考試院中華民國八十六年九月十三日（八六）考台
訴決字第○四五號再訴願決定，提起行政訴訟，本院判決如左︰
　　主  文
原告之訴駁回。
　　事  實
緣原告報名參加八十五年第二次土地登記專業代理人檢覈筆試，於同年十月二十三日
就應試科目「土地稅法規」科目試題第四題提出質疑，認命題超出原定範圍，請求補
救，經考選部請原命題委員說明並未超出範圍，於八十五年十一月七日以選專字第
一八二五六號函復原告。原告復於同年十一月二十六日分向考試院、監察院及考選部
陳請該題不予計分，被告於同年十二月十六日以選專字第一九八六六號函復原告礙
難辦理。原告又於同年十二月二十一日函詢其各科成績，經被告調出各科試，核對
試彌封號碼及筆跡均無訛，試內所書答案亦無漏閱情事，各題均已評分，且原評
分數與寄發成績單所載之分數相符，旋於八十六年一月九日以選專字第○○二八七
號書函答復原告，並列明各科試各子題得分情形。原告不服，乃循序提起行政訴訟
，茲摘兩造訴辯意旨於次：
原告起訴意旨略謂︰一、被告命題超出法定範圍，不依法行政：(一)應考須知上已註明
考試科目範圍，惟本次考試「應考須知」註明考試科目及其範圍，其中土地法規：包
括１、土地法及其施行法２、平均地權條例及其施行細則。而土地稅法規：包括１、
土地稅法２、遺產及贈與稅法３、稅捐稽徵法４、房屋稅條例５、契稅條例等五種法
律，考試範圍明註土地法規包括其施行細則，而土地稅法規不包括其施行細則。但此
次筆試中土地稅法規科目第四題出自遺產及贈與稅法之施行細則第三十一條，顯然
超出法定範圍，致使大部分考生均不會作答或答非所問，嚴重影響考生權益。(二)命題
超出法定範圍之影響：查本項考試錄取標準係以總平均滿六十分為及格錄取，不似高
普考以「名額」為主要錄取依據，故高普考不受考題超出範圍或冷僻艱奧題目之影響
，而本項筆試係採「及格制」，若有一題超出法定範圍，不會作答就影響總分二十五
分，總平均就減少六．二五分，其影響甚鉅。此次筆試報考一萬多人，到考者至少數
千人以上，對該題超出法定範圍，不會作答、「留白」或答非所問者比比皆是，懇請
大院調明察所有應考人對該題答寫內容便可知其影響是否嚴重。(三)考試科目法定範
圍之界定：查考試科目之法定範圍－係經由考選部規劃司、專技司等相關單位聘請學
者專家及相關重要官員，依據考試等別，應考人之教育程度（高中畢業）及應考時間
（只有九十分鐘）等因素，歷經開會研討、修正、演變而定案，並呈送考試院院會決
議通過而會同行政院訂定發布者，其程序極為客觀、嚴謹，且已成為法令，不容輕易
推翻或逾越。而本項考試科目之法定範圍既已明註在應考須知中，土地稅法規未註含
施行細則等字，即明示其範圍未含其施行細則。任何典試委員、命題委員等均應依法
行政，不得違法。但此次事件任憑被告「自我認定」為必備知能為未逾越法定範圍
，顯然違法，致應考者權益遭受侵害。(四)違反公務員服務法及公務人員考試法：依據
公務員服務法第一條規定：「公務員應遵守誓言，忠心努力，依法律命令所定執行其
職務。」查被告相關委員未依法行政已如前述，其違反公務員服務法第一條之規定。
其為典試上之疏失已如前述，而不補救受害者，有違公務人員考試法第十三條之規定
。二、應考須知標註不清，為試務疏失，違反考試法規定：查被告於訴願決定及再訴
願決定（兩者完全相同）中，非理強辯其命題未超越範圍。查被告於其應考須知上未
註明「考試科目範圍包括該法之施行細則」，即係試務上之疏失：(一)有否逾越考試範
圍與「知識之重要」無關：查本項考試為普考等級、高中教育程度、考試時間只有九
十分鐘，這些因素均為訂定考試範圍及命題深度、廣度之重要依據，若範圍擴大、題
目加深，只要認為相關重要知識，包括未註明之範圍均可列入命題，則考生需嫻熟之
法令多達七、八十種以上，豈不變成考高考、考地政師，與考律師、會計師相同程度
嗎﹖既然考試科目範圍已經法定而公布並明註在應考須知上，任何範圍外之重要知識
命題，均屬逾越原定範圍。(二)有否逾越考試範圍與「施行細則」之性質、重要無關：
查被告命題逾越法定範圍土地稅法規考題出自施行細則，被告將其辯解為施行細則之
性質、依據、推衍、重要等原因，顯非有理。因土地法規科目於應考須知上有明註「
含其施行細則」，而其施行細則也均有依據、推衍、重要、性質等相同原因，為何土
地稅法規科目偏不註明含該法施行細則﹖其為試務上明顯疏失。(三)考試科目範圍，已
採列舉方式明註在應考須知上，不容曲解：應考須知中既以列舉方式列出考試科目之
「法定範圍」，就應按所列舉者為其範圍，而未列舉者當然不含在內，應考者才有所
遵循。否則若未列舉者也要考，其範圍變廣深無限。因此土地稅法規科目未註明含其
施行細則，就是不考其施行細則，眾所皆知，否則為何大部分考生都不知應準備施行
細則而寧讓考試不會作答或答非所問，喪失分數呢﹖(四)「有註」與「未註」之矛盾現
象，是為關鍵重點，被告避不解答﹖「應考須知」中考試範圍是否包括其「施行細則
」，「土地法規」科目有註明，而「土地稅法規」科目未註明為何不兩科都註明或兩
科都不註明，以示皆含施行細則﹖此種矛盾現象是為關鍵重點，被告屢次避不解答
顧左右言他，顯然有試務上疏失，有意逃避責任。(五)試務上有疏失而不為補救，違反
公務人員考試法第十三條之規定。三、被告命題艱奧，違反命題規則規定；其不為補
救，違反考試法規定：(一)命題規則第四條及第二條規定：查命題規則第四條規定「試
題之擬定，應注意試題之難易及份量，應顧及考試等別、應考者之教育程度及應試時
間，並避免冷僻、艱奧及未有定論之試題。」又第二條規定「典（主）試委員、命題
委員之命題，依本規則行之。」(二)本項考試等別、教育、時間及試題之難易範圍：查
本項考試等別為普考等級，教育程度為高中畢業，考試時間只有九十分鐘（非如高考
一二○分鐘），考試答案紙也只有五頁，故其試題之難易範圍均只考各科目之概要，
不應出題艱奧，以別於高考。尤其土地稅法規科目，因範圍廣泛，已含蓋五種法律，
其命題範圍更不應再廣及其施行細則等相關法令。(三)本次考試「命題艱奧」之證明如
左：１、本次考試土地稅法規科目第四題，命題超出法定範圍且艱奧，使大部分考生
均不會作答或答非所問，其是否屬實，請鈞院調閱考「答寫內容」便可得證明，若
單只命題逾越範圍而不艱奧，則不至於考生多不會作答或答非所問。２、被告於訴願
決定中辯稱「命題內容兼顧試題之廣度及深度，．．．至屬必要」等語。查此項答辯
自相矛盾，因被告對原告所提疑義之第一次復函中「說明」第二條第(一)款即稱「此題
稍具難度，可測得應考人之程度水平。」然又於第二次復函（即處分書）中「說明」
第四條後段稱「閱時亦已通盤考量應考人作答情形予以評定分數」，前後互相矛盾
。既然命題為要測得應考人之程度水平，又於閱時作通盤考量，足見命題委員也已
承認命題艱奧，否則又怎會有事後之通盤考量（放水）之矛盾現象產生﹖(四)被告命題
艱奧如前所述，其違反命題規則第四條規定及依第二條規定，典（主）試委員、命題
委員應遵行而未遵行，為典試疏失，其致害人而不補救，違反考試法第十三條之規定
。四、被告畏難規避，不力求切實，違反公務員服務法之規定：查被告於訴願決定及
再訴願決定中，不力求切實不認錯、避重就輕、答非所問、敷衍了事，理由如左：(一)
被告已知有疏失辯說無疏失：因其命題已超出法定範圍，辯說未超圍，若非超過
範圍，則必為命題艱奧，否則為何會於閱時作事後之通盤考量，且其事後之通盤考
量亦未公平，經原告多次提出，被告均避不解答，其明知「命題超圍或命題艱奧或兩
者皆有」，實有疏失，不肯認錯，而藉詞駁回原告之訴願及再訴願。(二)原告訴願之
重點在命題超出法定範圍及其應考須知中有註與未註含施行細則之矛盾現象，被告
避重就輕，答非所問。(三)被告檢答辯到考試院之再訴願決定理由，竟然與訴願決定
理由完全相同，不針對原告再訴願所提之疑點及理由作說明，且再訴願決定書中理由
第一項，即謂命題標準之決定，為典試委員之法定職權，典試法有明文，而故意不說
出典試法該條前段「典試委員依照法令」等字，其是因典試委員已違反命題規則第二
條及第四條規定而不敢提﹖其又於理由中最後項說「再訴願人請求補救，於法無據」
，難道被告已明顯違反公務人員考試法第十三條之規定，應補救而故意不提﹖足見被
告敷衍了事。(四)被告聘有法律專家群，他們很清楚此事件共有那幾處違失，其不肯承
認命題超圍、命題艱奧、典試疏失、試務疏失及訴願中之關鍵重點避而不答，畏難規
避，不力求切實，違反公務員服務法第七條之規定。五、被告此次事件造成考生權益
受損，已成事實，其為典試或試務疏失而不補救，已違反考試法第十三條規定，其不
為補救受害者，並繼續保持應考須知上有註與未註之混淆現象，而不改正釐清，置應
考者「已受害或將來可能受害」於不顧，侵害考生權益，有濫用權力之事實，亦應以
違法論。六、綜上所述，被告違反公務員服務法第一條及第七條、命題規則第二條及
第四條、考試法第十三條等規定。其典試及試務之違失於前，應考者受害於後，兩者
有直接因果關係。面對舉辦國家考試機構所聘請之法律專家形同虛設，使應考者喪失
補救機會，被告為逃避責任，不擇手段，此種處事怪象還能繼續存在嗎﹖原告因而訴
求監察機關，請其謀補行政救濟之道並予以彈劾糾舉。結果，監察機關仍是敷衍了事
，令人失望。考選部－考試院－監察院，其有官官相護之嫌。為此請判決將一再訴願
決定及原處分撤銷等語。
被告答辯意旨略謂︰按專門職業及技術人員考試旨在衡鑑應考人是否具備執行業務所
需之知識、技術與能力。本部辦理八十五年第二次土地登記專業代理人檢覈筆試，各
科目試題均依典試法規定遴聘適格之命題委員，依據命題規則之規定，憑其專業知能
，參酌應考人錄取後應具備之知識能力，而為命題，其程序極為客觀、嚴謹，且具有
高度之專業性與屬人性，如無違背法令之處，即不容應試人對之藉詞聲明不服。查本
項考試「土地稅法規」科目範圍廣泛，為便利應考人準備應試，乃於該科目附註包括
：「(一)土地稅法(二)遺產及贈與稅法(三)稅捐稽徵法(四)房屋稅條例(五)契稅條例」。其中遺
產及贈與稅法雖未註明包括該法施行細則，惟查遺產及贈與稅法施行細則係依據遺產
及贈與稅法第五十五條授權訂定，為據以實現本法之有關程序及細節補充規定，實屬
本法之具體化規範，應考人自有熟習之必要。而本項考試該科目第四題題目：「遺產
及贈與之土地設有地上權時，該地上權價額之估定標定標準為何﹖試明之。」，其
答案及於前開施行細則第三十一條，即係因遺產及贈與稅法第九條及第十條推衍而來
，命題內容為兼顧試題之廣度及深度，以測試應考人對土地稅法規理解之程度，尚難
謂為逾越應試科目範圍，原告請求該題免予計分，另行核計考試成績一節，非有理由
。請判決駁回原告之訴等語。
　　理  由
按試題命擬標準之決定，為典試委員會之法定職權，典試法第十條第一款定有明文。
又按專門職業及技人員考試旨在衡鑑應考人是否具備執行業務所需之知識、技術與
能力，考選部辦理前開考試，各科目試題均依典試法規定遴聘適格之命題委員，依據
命題規則之規定，憑其專業知能，參酌應考人錄取後應具備之知識能力，而為命題。
本件原告報名參加八十五年第二次專門職業及技術人員土地登記專業代理人檢覈筆試
，於八十五年十月二十三日以應試科目土地稅法規試題第四題：「遺產及贈與之土地
設定有地上權時，該地上權價額之估定標準為何﹖試明之」，認其命題範圍超出原
定範圍，請求補救，被告乃於八十五年十一月七日以選專字第一八二五六號函復原
告並未超出原定範圍。嗣原告復向考試院等陳情該題不予計分，被告已於同年十二月
十六日以選專字第一九八六六號函復礙難辦理。原告又於同年十二月二十一日函詢
各科成績，亦經被告於八十六年一月九日以選專字第○○二八七號書函答復原告原
評分數與寄發成績所載分數相符。原告訴稱：(一)被告命題超出法定範圍，其為典試上
疏失而不補救，違反公務人員考試法第十三條之規定。(二)被告於此次考試之應考須知
上，考試科目範圍有註明和未註明包括該法之施行細則差別很大，混淆不清，為試務
上之疏失，而不予補救，違反公務人員考試法第十三條之規定。(三)被告命題艱奧，未
顧及考試等別及應考者之教育程度，違反命題規則第二條、第四條之規定。其為典試
上疏失而不補救，違反考試法第十三條之規定。(四)被告已知有疏失，辯說未疏失，
畏難規避，不力求切實，違反公務員服務法第七條之規定。(五)被告疏失而不改正，繼
續保持應考須知上有註與未註」之混淆情形，係濫用權力，應以違法論等語。查本項
考試「土地稅法規」科目範圍廣泛，為便利應考人準備應試，乃於該科目附註包括：
「(一)土地稅法(二)遺產及贈與稅法(三)稅捐稽徵法(四)房屋稅條例(五)契稅條例」。其中遺產
及贈與稅法雖未註明包括該法施行細則，惟查遺產及贈與稅法施行細則係依據遺產及
贈與稅法第五十五條授權訂定，為據以實現本法之有關程序及細節補充規定，實屬本
法之具體化規範，應考人自有熟習之必要。而本項考試該科目第四題題目：「遺產及
贈與之土地設有地上權時，該地上權價額之估定標準為何﹖試明之。」，其答案及
於前開施行細則第三十一條，即係因遺產及贈與稅法第九條及第十條推衍而來，命題
內容為兼顧試題之廣度及深度，以測試應考人對土地稅法規理解之程度，尚難謂為逾
越應試科目範圍，原告謂本項考試科目之「法定範圍」已載明於應考須知中，不包括
其「施行細則」部分云云，尚屬誤會。次查公務人員考試法第十三條所稱「典試或試
務之疏失」，指(一)試漏未評閱者、(二)試卷面分數與內分數不相符者、(三)因登算
成績作業發生錯誤者、(四)因典試或試務作業產生其他疏失者而言。本件業經被告調出
各科試，逐一核對試彌封號碼及筆跡均無訛，且所書答案亦無漏閱情事，原評分
數與寄發成績單所載分數相符，原告稱本項考試艱奧，致多數考生無法作答，自屬典
試上之疏失，詎被告不予補救，有違公務員服務法第七條、第十三條等規定云云，即
無可採。從而被告未准其所請，核無違誤。一再訴願決定遞予維持，俱無不合。原告
之訴為無理由，應予駁回。
據上論結，本件原告之訴為無理由，爰依行政訴訟法第二十六條後段，判決如主文。
中    華    民    國     八十七      年      四      月     二十九      日
                    行 政 法 院 第 四 庭
                                審 判 長 評  事      曾  隆  興
                                         評  事      劉  鑫  楨
                                         評  事      吳      仁
                                         評  事      吳  錦  龍
                                         評  事      林  家  惠
右  正  本  證  明  與  原  本  無  異
                                         法院書記官  張  惠  美
中    華    民    國     八十七      年      四      月      三十       日
